ACORDAO-COMPLETO-2297248

ACÓRDÃO 1637/2019 ATA 6/2019 - SEGUNDA CÂMARA

VISTOS, relatados e discutidos estes autos que apreciam Recurso de Reconsideração interposto por Marcius Beltrão Siqueira, ex-prefeito de Penedo-AL, contra o Acórdão 2945/2017-TCU-Segunda Câmara;
ACORDAM os Ministros do Tribunal de Contas da União, reunidos em Sessão da 2ª Câmara, ante as razões expostas pelo Relator, e com fundamento nos arts. 32, inciso I, e 33 da Lei 8.443/1992, em:
9.1. conhecer do recurso e, no mérito, dar-lhe provimento parcial, alterando a parte dispositiva do Acórdão 2.945/2017-TCU- 2.ª Câmara, que passa a ter a seguinte redação:
"VISTOS, relatados e discutidos estes autos de tomada de contas especial instaurada pelo Fundo Nacional de Desenvolvimento da Educação (FNDE) contra Marcius Beltrão Siqueira, atual prefeito de Penedo/AL, em razão da não comprovação da boa e regular aplicação dos recursos repassados à municipalidade pelo Programa Nacional de Apoio ao Transporte do Escolar (Pnate) no exercício de 2008.
 (...) 
9.1 julgar irregulares as contas de Marcius Beltrão Siqueira, condenando-o ao pagamento das quantias a seguir especificadas, com a fixação do prazo de quinze dias, a contar da notificação, para comprovar, perante o Tribunal, o recolhimento da dívida aos cofres do Fundo Nacional de Desenvolvimento da Educação (FNDE) , atualizada monetariamente e acrescida dos juros de mora, calculados a partir das datas discriminadas até a data do recolhimento, na forma prevista na legislação em vigor:
	VALOR ORIGINAL
	DATA DA OCORRÊNCIA

	R$ 12.373,86
	18/04/2008

	R$ 18.541,15
	01/08/2008

	R$ 18.541,15
	01/08/2008

	R$ 18.541,15
	01/08/2008

	R$ 18.541,15
	02/09/2008

	R$ 18.541,15
	30/09/2008

	R$ 18.541,15
	31/10/2008

	R$ 18.541,12
	28/11/2008

9.2. aplicar a Marcius Beltrão Siqueira multa de R$ 20.000,00 (vinte mil reais) , fixando-lhe o prazo de 15 (quinze) dias da notificação para que comprove perante o TCU o recolhimento do valor aos cofres do Tesouro Nacional, o qual deverá ser atualizado monetariamente a partir da data deste acórdão, se pago após o vencimento;"
9.2. dar ciência desta deliberação ao recorrente.

Recurso de reconsideração interposto por Marcius Beltrão Siqueira contra o Acórdão 2.945/2017-TCU-2ª Câmara

Segunda Câmara

Município de Penedo - AL.

3. Interessados/Responsáveis/Recorrentes:
3.1. Interessado: Fundo Nacional de Desenvolvimento da Educação (00.378.257/0001-81).
3.2. Responsável: Marcius Beltrão Siqueira (XXX.534.324-XX).
3.3. Recorrente: Marcius Beltrão Siqueira (XXX.534.324-XX).

13.1. Ministros presentes: Ana Arraes (Presidente), Augusto Nardes, Aroldo Cedraz (Relator) e Raimundo Carreiro.
13.2. Ministros-Substitutos presentes: Marcos Bemquerer Costa e André Luís de Carvalho.

ACORDAO-COMPLETO-2362533

Acórdão 7123/2020 - Segunda Câmara

AROLDO CEDRAZ

Ministro José Mucio Monteiro.

Trata-se de Recurso de Reconsideração interposto pelo ex-prefeito de Penedo-AL Marcius Beltrão Siqueira (peça 39) contra o Acórdão 2945/2017-TCU-Segunda Câmara (peça 30) , que, em sede de Tomada de Contas Especial, instaurada pela Fundo Nacional de Desenvolvimento da Educação (FNDE) , julgou irregulares suas contas e o condenou ao pagamento do débito apurado nos autos, além de aplicar-lhe a multa prevista no art. 57 da Lei 8.443, de 1992, no valor de R$ 30.000,00 (trinta mil reais) , em razão da omissão no dever de prestar contas e da não comprovação da boa e regular aplicação dos recursos repassados à municipalidade.
2.	Transcrevo, a seguir, a instrução elaborada por auditor da Secretaria de Recursos (peça 54) , com as supressões que entendo cabíveis, a qual contou com a anuência do corpo dirigente da unidade técnica (peças 55-56) :
"HISTÓRICO
2.	Esta tomada de contas especial foi instaurada pelo Fundo Nacional de Desenvolvimento da Educação - FNDE em desfavor de Marcius Beltrão Siqueira, ex-prefeito de Penedo/AL, em razão da omissão no dever de prestar contas e da não comprovação da boa e regular aplicação dos recursos repassados à municipalidade pelo Programa Nacional de Apoio ao Transporte do Escolar (Pnate) , no exercício de 2008. 
2.1.	Os valores transferidos, no montante de R$ 170.708,72, destinaram-se a custear, em caráter suplementar, o serviço de transporte escolar aos alunos da educação básica pública, residentes em área rural, conforme tabela à peça 1, p.5.
2.2.	O FNDE instaurou a presente TCE em decorrência da ausência, inicial, da apresentação da prestação de contas (peça 1, p.45-47) . 
2.3.	No âmbito do TCU, o ex-prefeito foi citado, mas teve as alegações de defesa consideradas incapazes de atestar a regular gestão dos recursos em foco, notadamente porque se referiam à execução do Convênio Codevasf 5.01.05.0011-00, nada tendo haver com o objetivo do Pnate.
2.4.	Consequentemente, foi proferido o Acórdão 2945/2017-TCU-Segunda Câmara.
2.5.	Irresignado com o teor da deliberação recorrida, o responsável interpôs o recurso que se passa a analisar.
EXAME DE ADMISSIBILIDADE
3.	O SAR/SERUR propôs o conhecimento do presente recurso (peças 43-44) , nos termos dos arts. 32, inciso I, e 33 da Lei 8.443/1992, c/c o artigo 285 do RI/TCU, bem como a suspensão dos efeitos dos itens 9.1, 9.2 e 9.3 do Acórdão 2945/2017-TCU-Segunda Câmara.
3.1.	Por meio do Despacho, o relator, Exmº Ministro Aroldo Cedraz, conheceu deste apelo, suspendendo os efeitos dos itens mencionados no parágrafo anterior. Outrossim, autorizou a notificação de todos os responsáveis que não possuíssem comprovação de ciência nos autos e a comunicação aos órgãos/entidades eventualmente cientificados do Acórdão recorrido acerca do efeito suspensivo concedido em face deste recurso, com posterior encaminhamento dos autos à Secretaria de Recursos (Serur) , para análise de mérito (peça 46) .
EXAME TÉCNICO
4.	Delimitação
4.1.	Constitui objeto do presente recurso definir se:
a) o recorrente foi omisso no dever de prestação de contas ou se essa atribuição era do prefeito sucessor;
b) a documentação trazida pelo recorrente é capaz de comprovar a regular aplicação dos recursos;
c) a responsabilidade pela prestação de contas era do secretário municipal de educação.
5. 	Da análise de responsabilidade pela prestação de contas de 2008
5.1.	Inicialmente, ex-prefeito de Penedo/AL Marcius Beltrão Siqueira comenta que sua gestão sempre se valeu do Pnate para promover o auxílio ao deslocamento dos alunos da rede pública às unidades de ensino e que a boa gestão dos recursos desse programa refletiu-se nos bons indicadores da educação em Penedo, a exemplo da constante queda do índice de evasão escolar durante o mandato do recorrente.
5.3.	Afirma que durante sua gestão cumpriu fielmente seu dever de prestação de contas, tendo as dos anos de 2005, 2006 e 2007 recebido aprovação dos órgãos de controle. Destacou ter encaminhado inclusive as contas referentes a 2004 (doc.02) , exercício pertencente a gestão de seu antecessor e desafeto político.
5.4.	Lembra que, em observância às diretrizes normativas do Pnate, em vigência à época, as prestações de contas dos recursos recebidos eram feitas no exercício financeiro superveniente àquele do repasse, mais precisamente até 28 de fevereiro do ano seguinte, conforme dispunha o art. 18, § 1º, da Resolução nº 10/2008 do Conselho Deliberativo do FNDE (peça 39, p. 9) .
5.5.	Assevera, em relação aos recursos recebidos no exercício de 2008, "que seria impossível ou quase impossível" a entrega da prestação de contas no mesmo ano, na medida em que esta deveria abarcar todo o recurso recebido em 2008, razão pela qual o prazo para a prestação de contas estendia-se até 28/2/2009 (exercício subsequente) .
5.6.	Conclui que, consequentemente, a prestação de contas do último ano de seu mandato (2008) cabia a seu sucessor, conforme preceituado na súmula TCU 230.
5.7.	Informa que deixou toda a documentação necessária à prestação de contas nos respectivos órgãos municipais, a fim de que o sucessor procedesse à apresentação. Indica como prova a cópia de protocolo em anexo (documento remetido ao almoxarifado central - doc 06) .
5.8.	Menciona ter sido surpreendido pela notícia de que o seu sucessor não prestou contas dos recursos do Pnate referentes a 2008.
5.9.	Indigna-se com a alegação - inverídica em sua opinião - prestada pelo sucessor perante o TCU de que não recebeu documentação alguma da gestão do Recorrente, que propiciasse a prestação de contas, tendo inclusive apresentado uma representação protocolada junto ao Ministério Público Federal, datada de 18/6/2009, sobre a "suposta ausência de documentos nos órgãos da estrutura municipal de Penedo quando de sua posse no cargo de Prefeito", o que o eximiria de qualquer responsabilidade. 
5.10.	Alega que o prefeito sucessor, propositalmente, deixou o prazo para prestação de contas escoar, não tendo feito qualquer notificação ao recorrente para solicitar documentos necessários à elaboração da prestação de contas. Afirma que a notificação não foi feita porque o sucessor Alexandre Toledo sabia que os documentos tinham sido deixados na posse da Administração Municipal. Alerta que esse "modus operandi" não é novidade para alguns tribunais, citando precedentes que o levaram a essa conclusão (TJ/MG 10486030033097001 MG, 1ª CCiv., Rel. Des. EDUARDO ANDRADE, j. 23/ 06/ 2014, pub. 02/07/2014)  e (TJ/PI, AI 00035417820148180000 PI 201400010035414, 4ª CEspCiv., Rel. Des. Fernando Lopes e Silva Neto, j. 02/12/2014, pub. 10/ 12/2014) (peça 39, p. 11-2) .
Análise
5.11.	De fato, a norma que estabelecia os critérios e as formas de transferência de recursos financeiros ao Pnate, no exercício de 2008, (Resolução/CD/FNDE nº 10/2008) , dispõe que o ente executor (EEX) deveria apresentar as contas até 28/2/2009, a saber:
VII - DA PRESTAÇÃO DE CONTAS DO PROGRAMA
Art. 18 A prestação de contas será constituída do Demonstrativo da Execução da Receita e da Despesa e de Pagamentos Efetuados, dos extratos bancários da conta corrente e das aplicações financeiras realizadas e da conciliação bancária da conta específica do Programa, se for caso.
§ 1º O EEx elaborará e remeterá ao CACS-FUNDEB, até 28 de fevereiro do exercício subseqüente ao do repasse, a prestação de contas dos recursos financeiros recebidos à conta do PNATE, acompanhada da documentação que o conselho julgar conveniente para subsidiar a análise das contas.
 (sublinhado acrescido) 
5.12.	Não obstante o fato de os recursos terem sido aplicados em 2008, nota-se que caberia ao prefeito sucessor apresentar às respectivas contas. Porém, é preciso ponderar que a responsabilização do recorrente decorreu de dois fundamentos: omissão no dever de prestar contas e não comprovação da boa e regular aplicação de recursos federais. 
5.13.          Quanto à omissão no dever de prestação de contas, forçoso é reconhecer que essa não pode ser atribuída ao Sr. Marcius Beltrão, eis que a norma legal remetia o cumprimento dessa obrigação para o exercício seguinte, portanto ficando a cargo do prefeito sucessor. 
5.14.	Por outro lado, a não comprovação da boa e regular aplicação dos recursos federais pode ser atribuída ao agente que efetivamente os geriu. É nesse contexto que a Súmula TCU 230 tem aplicação. Senão observe-se: 
Compete ao prefeito sucessor apresentar as contas referentes aos recursos federais recebidos por seu antecessor, quando este não o tiver feito ou, na impossibilidade de fazê-lo, adotar as medidas legais visando ao resguardo do patrimônio público com a instauração da competente Tomada de Contas Especial, sob pena de co-responsabilidade.
5.15.	Como o próprio recorrente comentou, não lhe era viável apresentar a prestação de contas, pois o prazo para isso somente se escoava em 28/2/2009, enquanto seu mandato se encerrava em 31/12/2008. 
5.16.	A responsabilidade pela comprovação da regular aplicação dos recursos era do responsável, tendo em vista que a aplicação dos recursos se deu no seu mandato. Ao sucessor somente cabia apresentar as contas, mas que este afirmou ser impossível fazê-lo diante da inexistência de documentação na prefeitura, tendo adotado medidas legais para o resguardo do patrimônio público, a exemplo do procedimento junto ao Ministério Público.
5.17.	Percebe-se que a Súmula TCU 230 foi editada justamente para evitar o jogo de empurra entre os gestores das administrações abrangidas, de alguma forma, pelo termo do convênio. 
6.	 Da análise da aplicação dos recursos
6.1.	O responsável carreia aos autos "relação nominal da despesa empenhada de janeiro a setembro de 2008 pela Prefeitura de Penedo/AL" com o intuito de demonstrar a boa e regular aplicação dos recursos do Pnate no exercício de 2008 (doc.03, peça 39, p. 33-133) .
6.2.	Menciona que na própria Administração de Alexandre Toledo houve a abertura de inquérito policial civil (nº 122/2009) para averiguar a supressão de documentos públicos municipais atribuída a integrantes de seu próprio governo. Informa que não há conclusões desses casos, conforme demonstra certidão policial em anexo (doc. 04) .
6.3.	Destaca depoimento do Sr. Luiz Carlos Guedes, responsável pelo almoxarifado central à época (doc.05) , no Inquérito 122/2009, em que este declara à autoridade policial que entregou a chave do almoxarifado ao novo secretário de administração empossado em janeiro de 2009, que esse o dispensou e depois de uma semana o chamou de volta para trabalhar naquele setor, o qual encontrou todo bagunçado, com caixas de documentos espalhadas e a documentação toda revirada. Percebeu grande movimentação no almoxarifado para retirada de documentos, feita pelos Srs. Gilvan Lemos e Moraes. Acrescentou que tem certeza que recebeu documentos da secretaria de finanças no mês de dezembro de 2008 em razão do fim da gestão, o que deve estar registrado no sistema de Comunicação Interna (CI) .
6.4.	Como prova dos fatos acima apresenta cópia do referido depoimento e da CI 1045/2008 (doc.06) expedida pela servidora Miraildes Pereira que registrou o envio dos documentos ao almoxarifado central.
6.5.	Aponta como contradição o fato de o prefeito sucessor tê-lo acusado de não ter deixado nenhum documento na prefeitura, mas durante a campanha eleitoral de 2012 ter apresentado documentação para acusar o recorrente de ter permitido um alto consumo de combustível em sua gestão. Essa e outras denúncias dessa espécie foram publicadas em vários sites locais (doc.07) .
6.6.	Traz extratos bancários do Banco do Brasil (doc.08, peça 39, p. 144-156) para comprovar a saída dos recursos por meio de diversos cheques nominais destinados a prestadores de serviço à prefeitura.  Esclarece que as cópias das microfilmagens dos cheques sacados da conta específica foram solicitadas, reiteradamente (doc.09, peça 39, p. 158-160) , mas ainda não foram entregues. Considera essas cópias seriam importantes porque poder-se-ia fazer o batimento entre os cheques nominais e o Razão de Caixas e Bancos que nomina os credores das referidas cártulas (doc.10, peça 39, p. 161-184) .
Análise
6.7.	A cópia da Comunicação Interna (CI 1045/2008, doc.06, peça 39, p.140) , dirigida pela servidora municipal Miraildes Pereira ao chefe do Almoxarifado Sr. Luiz Carlos Guedes, em 09/12/2008, atesta o recebimento de diversos documentos contábeis (capa, empenho, notas fiscais, recibos, cópias de cheques, folhas de pagamento e guias de recebimento) por aquele setor. Contudo, depreende-se que esse expediente é incapaz de demonstrar a existência de comprovantes de despesas referentes ao Pnate/2008 junto à referida documentação entregue ao Almoxarifado. Ou seja, o conteúdo dos documentos não está explicitado na CI 1045/2008.
6.8.	Quanto ao depoimento do Sr. Sr. Luiz Carlos Guedes no Inquérito policial/2009 (peça 39, p.137-138) , com efeito, as declarações corroboram a tese do recorrente no sentido de que os documentos referentes ao Pnate/2008 foram passados para a gestão iniciada em 2009 e não foram organizados e apresentados ao FNDE em forma de prestação de contas. 
6.9.	Todavia, observa-se que as declarações foram dadas em sede de inquérito policial, procedimento administrativo informativo, prévio, inquisitivo, destituído de litígio e preparatório da ação penal. Nessa perspectiva, as declarações nele constantes permitem saber o que foi dito, mas não comprovam a veracidade dos fatos sobre os quais versam.
6.10.	De lembrar que até mesmo a conclusão de um inquérito policial tem seu poder probatório limitado, tendo em vista as características desse procedimento mencionadas no parágrafo anterior. Ressalte-se que a Certidão da 4ª Delegacia Regional de Penedo/AL certifica que o inquérito policial nº 122/2009 ainda estava em fase de conclusão em 4/5/2017 (peça 39, p.135) .
6.11	Além disso, verifica-se que as declarações não fazem referência explicita a documentos do Pnate/2008. Portanto, o referido depoimento não milita a favor do Sr. Marcius Beltrão.  
6.12.	O recorrente argumenta que o Sr. Alexandre Toledo afirmava não ter recebido quaisquer documentos comprobatórios de despesas da gestão anterior, mas na campanha trouxe documento para acusar a gestão do recorrente de perdulária em gastos com combustível. Essa alegação também não corrobora a tese do recorrente, porque as assertivas do sucessor não aludem de maneira direta aos recursos do Pnate. 
6.13.	Ainda que o sucessor tenha agido com fito de prejudicar o ora recorrente, o fato é não há nos autos elementos que permitam assim concluir. 
6.14.	Quanto à documentação ora juntada com o fito de demonstrar a correta aplicação dos recursos, cabe esclarecer que o doc.03 (peça 39, p.33-140) contém documento designado como "relação nominal da despesa empenhada de janeiro a setembro de 2008 pela Prefeitura de Penedo/AL" (p.33-116) . Alberga também a "relação nominal da despesa do Fundeb empenhada de janeiro a novembro de 2008" (p.117-140) .  Cabe esclarecer que não há nenhuma separação ou identificação das despesas que se refeririam ao Pnate/2008, o que torna tais listagens destituídas de poder probatório no âmbito destes autos.
6.15.	O doc.08 (peça 39, p.153-161) é constituído de cópias de extratos da conta do Pnate/2008 da Prefeitura de Penedo/AL. O recorrente tem razão quanto à importância das cópias dos cheques para fins de confronto entre os repasses recebidos pelo município e as despesas efetuadas à conta do programa. Ou seja, as cópias dos cheques constantes dos referidos extratos são fundamentais para a comprovação da regular aplicação dos recursos do Pnate/2008 pelo recorrente.
6.16.	O Sr. Marcius Beltrão alega não ter sido atendido em reiterados pedidos feitos ao Banco do Brasil (doc. 9, peça 39, p. 164) . Porém, somente trouxe cópia de um expediente encaminhado àquela instituição bancária, datado de 25/4/2017. Considerando-se que a instrução deste recurso na Serur iniciou-se em novembro de 2017, depreende-se que transcorreram aproximadamente 6 meses, período no qual novas providências poderiam ter sido adotadas com vistas à obtenção das referidas cópias. 
6.17.	Assim, não há como olvidar o sedimentado entendimento de que cabe ao gestor o ônus da prova da boa e regular aplicação dos recursos públicos postos a sua disposição, por meio de documentação consistente. Nesse sentido, a Constituição Federal, art. 70, parágrafo único, dispõe que "Prestará contas qualquer pessoa física ou jurídica, pública ou privada, que utilize, arrecade, guarde, gerencie ou administre dinheiros, bens e valores públicos ou pelos quais a União responda, ou que, em nome desta, assuma obrigações de natureza pecuniária". Por sua vez, o Decreto-lei 200/1967 prevê que "Quem quer que utilize dinheiros públicos terá de justificar seu bom e regular emprego na conformidade das leis, regulamentos e normas emanadas das autoridades competentes".
6.18.	Há ainda farta jurisprudência desta Corte de Contas, amparada nesses dispositivos legais:  Acórdão 2233/2014-TCU-Segunda Câmara (Rel. Aroldo Cedraz) , 1.620/2013-TCU-1ª Câmara (Rel. Benjamin Zymler) , 4.869/2010- TCU-1ª Câmara (Rel. Marcos Bemquerer) , 2.665/2009- TCU-Plenário (José Múcio Monteiro) , 5.798/2009- TCU-1ª Câmara (Rel. Marcos Bemquerer) , 5.858/2009- TCU-2ª Câmara (Rel. Benjamin Zymler) , 1.098/2008- TCU-2ª Câmara (Rel. Walton Alencar rodrigues) , 1.599/2007- TCU-Plenário (Rel. Ubiratan Aguiar) , 611/2007- TCU-1ª Câmara (Rel. Augusto Nardes) , 903/2007- TCU-1ª Câmara (Rel. Augusto Nardes) e 1.656/2006- TCU-Plenário (Rel. Valmir Campelo) . 
6.19.	Dessa forma, pode-se concluir que a responsabilização do recorrente foi correta quanto à não comprovação da boa e regular aplicação dos recursos do Pnate/2008.  Mas, é forçoso reconhecer que não se pode afirmar que esse foi omisso quanto à prestação de contas inicial, tendo em vista que esta deveria ser apresentada por seu sucessor. Esse raciocínio é sutil e incapaz de alterar o teor do julgamento, porém produz reflexo no preâmbulo do Acórdão, que merece ser corrigido, a saber:
9. Acórdão: 
	VISTOS, relatados e discutidos estes autos de tomada de contas especial instaurada pelo Fundo Nacional de Desenvolvimento da Educação (FNDE) contra Marcius Beltrão Siqueira, atual prefeito de Penedo/AL, em razão da omissão no dever de prestar contas e da não comprovação da boa e regular aplicação dos recursos repassados à municipalidade pelo Programa Nacional de Apoio ao Transporte do Escolar (Pnate) no exercício de 2008.
6.20.	Considerando que o recorrente alega que não lhe recaía o dever de prestar contas, conforme o art. 18, § 1º, da Resolução/CD/FNDE nº 10/2008, deve-se dar provimento parcial a este apelo, neste aspecto, ainda que tal providência não resulte, na prática, em benefício ao recorrente.
7.	Da responsabilidade do secretário municipal de educação, na qualidade de ordenador de despesa
71.	Alega que, mesmo supondo-se que a prestação de contas devesse ser realizada em 2008, ano da utilização dos recursos, a responsabilidade não lhe poderia ser imputada, mas sim ao secretário municipal de educação, na medida em que a execução do Pnate estava a cargo daquela pasta, na qualidade de ordenadora de despesa, conforme declaração do secretário de finanças à época (doc. 12) .
7.2.	Afirma que os recursos eram aplicados diretamente nas ações habilitadas pelo Programa e eram feitas as devidas prestações de contas por servidores da secretaria municipal de educação. 
7.3.	Infere que a responsabilidade é do então secretário de educação que atuou em desconformidade com os preceitos do programa, em excesso de poder. Nesse sentido, invoca o art. 70 da CF/1988 e os arts. 12 e 80, § 2º, do Decreto-lei nº 200/1967. Faz menção a trechos de votos do Exmº Ministro Carlos Átila Álvares da Silva nas Decisões 667/1995-TCU -Plenário e 180/1998-TCU-1ª Câmara. Cita também excerto de "voto" que antecedeu o Acórdão 967/2004-TCU-Plenário (rel. Benjamin Zymler) :
58. Filiando-se à proposta alvitrada no relatório de inspeção, é de se conceber que responsabilidade pelo débito cabe, solidariamente, ao Secretário de Saúde do Estado da Paraíba, Sr. José Joácio Araújo Morais, ao Sr. Marco António de Brito, Presidente da Comissão Permanente de Licitação da Secretaria de Saúde do Estado da Paraíba, e às empresas ELFA Produtos Farmacêuticos e Hospitalares Ltda. e a ATMA Produtos Hospitalares Ltda. respectivamente pelo valor dos pagamentos realizados à cada empresa. 
59. O primeiro por ser o ordenador de despesa e contratante e o segundo em razão de que a Comissão de Licitação pronunciou-se nos processos compra, por meio do Presidente da Comissão (p.ex . fls. 1066-v. 10) , julgando que não seria o caso de se promover a licitação, por se tratar, no seu entendimento, de hipótese de inexigibilidade, o que implica na sua responsabilidade, nos termos do art. 51, § 3°, da Lei nº 8.666/93. (... ) "
7.4.	Transcreve também ementa de precedente judicial:
REMESSA OFICIAL ADMINISTRATIVO. AÇÃO ORDINÁRIA. INSTITUIÇÃO ESTADUAL DE SAÚDE. REPASSE DE RECUROS PROVENIENTE DO SUS. APURAÇÃO DE IRREGULARIDADES. RESPONSABILIDADE DO ORDENADOR DE DESPESAS. FUNÇÃO NÃO EXERCIDA PELO AUTOR. JULGADO PROVENIENTE DO TCU. SENTENÇA MANTIDA. 1. 'Em direito financeiro, a responsabilidade pelas infrações a regular aplicação dos recursos públicos é do ordenador de despesas, ao qual cabe demonstrar a regularidade de sua atuação administrativa (Carta Magna, art. 70, parágrafo único, Lei 8.443/92, art. 1º, I, 5º, VII e 19) , ... ' (AC 0011031-98.2000.4.01.3800/ MG, JUIZ FEDERAL LEÃO APARECIDO ALVES (CONV.) , SEXTA TURMA, DJ p.123 de 12 /02/2007) . 2. Conquanto o autor tenha exercido a função de Diretor-Clínico da instituição, acumulando realmente diversas e importantes responsabilidades técnico-médicas à luz da documentação acostada aos autos, corroborada pelo julgado do Tribunal de Contas de União (Acórdão 3731/2010-TCU-Primeira Câmara do Tribunal de Contas da União) , demonstrado está que ele não exerceu, de fato, a função de ordenador de despesas, não podendo, por conseguinte ser responsabilizado pelas irregularidades apuradas - em prejuízo, contudo, do pagamento da multa que lhe foi aplicada por ter, mesmo que indiretamente, colaborado com a realização das aludidas despesas. 4. Remessa oficial a que se nega provimento. (TRF-1, REO 1029620114014001 PI 0000102-96.2011.4.01.4001, 6ª T, Rel. Des. Fed. Kassio Nunes Marques, j. 17/02/2014, pub. 28/02/21040.
- o Prefeito Municipal não é pessoalmente responsável pelos atos ou omissões de servidores do Município, se não demonstrado que agiram ou se omitiram, cumprindo suas determinações (AMS55397-PE, Primeira Turma, rel. Des. Federal Hugo Machado, julg. 23.05.97) 
7.5.	Faz referência aos seguintes julgados do STJ que albergam o entendimento de que a delegação transfere ao delegado a responsabilidade pela prática do ato: (STJ - RMS 12494, 6ª T., Rel. Min. Paulo Medina, julg.02.02.2006, DJ 20.02.2006) ; (STJ - RESP 04/0064125-3, 6ª T., Rel. Min. Paulo Medina, em 15.12.2005, DJ 24.04.2006) ; (STJ - MS 6422/DF, Rei. Francisco Falcão, Corte Especial, julg.07.05.2003, DJ 09.06.2003) ; (STJ - MS 6306/DF, Corte Especial, Rel. Min. José Delgado, julg.28. 11.2002, DJ 24.02.2003) .
7.6.	Afirma que se aplica ao presente caso, guardadas as devidas peculiaridades, a Súmula 510 do STF: "praticado o ato por autoridade no exercício de competência delegada, contra ela cabe o mandado de segurança ou a medida judicial".
7.7.	Do Tribunal de Contas de Santa Catarina menciona resposta à consulta nº 04/003311879 (COG 052/2004) , publicada no DOE/SC de 9/7/2004, a saber:
 (...) -1 função administrativa é, por si, matéria de natureza delegável pelo que, em princípio, não se vislumbra impossibilidade jurídica a que o ordenador de despesa originário delegue atribuições inerentes à administração financeira, contábil, operacional e patrimonial da entidade pela qual responda ao órgão a ela subordinado. (...) .
7.8.	Da doutrina, traz lições de Hely Lopes Meirelles, Caio Tácito, Emerson Garcia e Rogério Pacheco Alves (peça 39. p.16-17) .
7.9.	Alega ter agido de boa-fé. Assevera não ter havido atos de improbidade, nem desvios de recursos públicos, em sua gestão, tendo sido atingido o interesse público pretendido. Nesse sentido, invoca vários precedentes judiciais.
Análise
7.10.	O recorrente aponta como responsável o secretário municipal de educação sob o argumento de que este foi de fato o ordenador das despesas relativas ao Pnate/2008. Suscita também o instituto da delegação de competência para eximir-se da responsabilidade nestes autos.
7.11.	De fato, existem inúmeros julgados do TCU que isentam o prefeito de responsabilidade quando demonstrado que o ordenador de despesa foi o secretário municipal ou outro servidor da prefeitura.
7.12.	Contudo, esses precedentes são fundados em provas incontestes de que os recursos não foram geridos diretamente pelo prefeito, mas sim por escalão subordinado. Não é o que se verifica neste processo, considerando que a prova apontada se trata de declaração do Sr. Marcos Beltrão Siqueira, ex-secretário de finanças do município, irmão do recorrente, que afirma "que toda a execução financeira das contas da Secretaria Municipal de Educação, vinculadas aos programas federais e às contas do Fundeb, eram de responsabilidade do Sr. José Carlos Silva Santos", titular daquela pasta na gestão 2005-2008. Assevera, ainda, que assinava os cheques com esse ex-secretário de educação.
7.13.	Como já mencionado, à luz da jurisprudência desta Casa, a declaração tem baixo valor probatório, na medida em que atesta que terceiro afirmou algo, mas não prova a veracidade do conteúdo declarado, ou seja, se os fatos ocorreram como registrado na declaração, uma vez que isso depende de outros documentos. Senão observe-se:
Acórdão 542/2015-TCU-Plenário. (rel. Ministro Raimundo Carreiro) 
 Recurso de Revisão. Processual. Na prestação de contas de convênios, as declarações prestadas por terceiros, por si sós, não são meios de prova capazes de atestar a efetiva execução do objeto custeado com recursos públicos federais. Provimento negado.
Acórdão 817/2014-TCU-Plenário. (rel. Ministro José Múcio Monteiro) 
Tomada de contas especial. Processual. Convênio e congêneres. Declarações de terceiros, isoladamente, não são suficientes para comprovar a regular aplicação de recursos públicos transferidos por meio de convênio na consecução do objeto pactuado. Contas irregulares.
Acórdão 2455/2013-TCU-Plenário. (rel. Ministro José Jorge) 
Recurso de Reconsideração. Processual. As declarações de terceiros provam tão-somente a existência da declaração, mas não o fato declarado, competindo ao interessado demonstrar a veracidade do alegado. Recurso negado.
 (destaque inserido) 
7.14.	O art. 408 do CPC/2015, de aplicação subsidiária no processo de controle externo, reforça esse entendimento, como se pode observar abaixo:
Art. 408.  As declarações constantes do documento particular escrito e assinado ou somente assinado presumem-se verdadeiras em relação ao signatário.
Parágrafo único.  Quando, todavia, contiver declaração de ciência de determinado fato, o documento particular prova a ciência, mas não o fato em si, incumbindo o ônus de prová-lo ao interessado em sua veracidade.
7.15.	Quanto ao instituto da delegação de competência, cumpre comentar que essa deve ser feita por meio de procedimento formal, geralmente por meio de norma municipal que a regule expressamente. No caso em tela, essa formalização não foi demonstrada. Nesse sentido, observe-se o elucidativo enunciado extraído da fundamentação do Acórdão 1133/2017-TCU-Primeira Câmara, da relatoria do Ministro Weder de Oliveira, a saber:
Se a lei instituidora do Fundo Municipal de Saúde não dispuser diferentemente, o ordenador de despesas, a priori, é o prefeito, titular da administração municipal, a quem cabe, também, a prerrogativa de desconcentração do processo decisório. A delegação dessa competência a servidor do município, inclusive ao secretário municipal de saúde, deverá ser formalizada por meio de instrumento legal apropriado, no qual deverão estar detalhadas as correspondentes atribuições do agente público delegado.
7.16.	Ainda, deve-se esclarecer que a imputação de débito pelo TCU prescinde da comprovação de locupletamento, bastando que tenha havido dano ao erário, e que em nosso sistema legal a improbidade administrativa é apreciada pelo Judiciário em ação própria. 
7.17.	Em relação a essa questão, vale trazer à colação excerto do relatório que precedeu o Acórdão 2178/2013-TCU-Segunda Câmara, da relatoria do Ministro Benjamin Zymler:
Ao contrário do que sustenta o recorrente, para a imputação em débito, não é necessária a comprovação da má-fé ou desonestidade do agente. Nas hipóteses em que for constatado dano ao erário resultante de omissão no dever de prestar contas, de ato de gestão ilegítimo ou antieconômico, ou desvio de dinheiro público, o Tribunal, ao julgar irregulares as contas, fixará a responsabilidade do agente público que praticou o ato irregular (artigo 16, § 2º, alínea "a", da Lei 8.443/1192) . Não é necessária, assim, a conduta dolosa, bastando apenas a modalidade culposa.
O Tribunal não condenou o prefeito por ato de improbidade administrativa. Nem poderia, pois não é da competência dos Tribunais e Conselhos de Contas condenarem gestores por atos desta natureza, os quais devem ser apurados em procedimento próprio no âmbito do Poder Judiciário. A improbidade administrativa deve ser apurada em processo movido pelo Ministério Público, a ser julgado pela autoridade judicial.
Frisa-se que a condenação em débito, embora acarrete a obrigação de restituir determinada importância à União, não é sanção, mas sim recomposição do patrimônio público ao status quo anterior. Quando a boa e regular aplicação de recursos não pode ser comprovada, considera-se causado dano ao patrimônio da União, um prejuízo, tendo lhe sido lesionado um bem jurídico. Dessa forma, do ato danoso, nasce a obrigação de indenizar, de restaurar o equilíbrio jurídico-econômico quebrado pelo agente.
É assim desnecessária, para o julgamento pela irregularidade das contas ou para a aplicação de multa em processo de fiscalização, a caracterização de ato doloso de improbidade. Basta que o gestor tenha cometido, de forma não justificada, ato ilegítimo ou antieconômico lesivo ao Erário ou deixado de adimplir sua obrigação de prestar contas dos recursos recebidos, e que lhe fosse exigível conduta diversa, para ficar caracterizada sua responsabilidade subjetiva.
 (destaques acrescidos) 
7.18.	Em outras palavras, não é necessário que tenha havido locupletamento de recursos para que o TCU determine a devolução dos mesmos. Já a presença do dano é indispensável, tendo sido o que se verificou nestes autos, diante da ausência da devida comprovação da aplicação dos recursos do Pnate/2008.
8.	INFORMAÇÕES ADICIONAIS
8.1.	Foi juntada ao processo, à peça 52, cópia do Ofício nº 366/2017/GAB - 4º Ofício/PRAL do Ministério Público Federal (Procuradoria da República em Alagoas - 4º ofício) , no qual se verifica que foi promovido o arquivamento do Procedimento Preparatório nº 1.11.000.000643/2017-7, instaurado para apurar possíveis irregularidades na gestão dos recursos em comento (Pnate/2008 - Município de Penedo/AL) .
8.2.	O arquivamento fundou-se no fato de que, no âmbito civil, eventual ação de improbidade administrativa já está prescrita, tendo em vista que o mandato do ex-prefeito Marcius Beltrão Siqueira se encerrou em 2008, já havendo transcorrido quase 9 anos do final da referida gestão, o que representa quase o dobro de tempo previsto no art. 23 da Lei 8.429/1992. Do mesmo modo, verificou-se a prescrição na esfera penal, considerando-se a suposta prática do crime previsto no art. 1º, inciso VII, do Decreto-Lei 201/1967.
8.3.	Como se observa, o arquivamento decorreu da ocorrência da prescrição, e não por motivo do afastamento da responsabilidade do recorrente. Portanto, tal documento não tem influência na análise procedida nesta instrução.   
CONCLUSÃO
9.	Das análises anteriores conclui-se que:
a) a responsabilização do recorrente com fundamento na omissão na prestação de contas não é apropriada, na medida em que o prazo para prestação de contas se encerrava no mandato do prefeito sucessor, a teor do at. 18, § 1º, da Resolução/CD/FNDE nº 10/2008, o que requer alteração do preâmbulo do acórdão, ainda que esta não resulte, na prática, em benefício ao recorrente; 
b)	o recorrente não logrou demonstrar a regular aplicação dos recursos do Pnate/2008, tendo sido correta sua responsabilização por esse motivo;
c) não se pode afirmar que a responsabilidade pela prestação de contas era do secretário municipal de educação porque não restou demonstrado que ele foi, efetivamente, o ordenador de despesas; 
d) não restou comprovada ausência de dano ao erário;
e) a condenação em débito prescinde da ocorrência de desvio de recursos, bastando a existência de dano ao Erário.
9.1.	Com amparo nessas conclusões, propõe-se dar provimento parcial a este recurso, de forma a retirar a expressão "da omissão no dever de prestar contas e" do preâmbulo do acórdão atacado.
PROPOSTA DE ENCAMINHAMENTO
10.	Ante o exposto, submete-se à consideração superior a presente análise do recurso de reconsideração interposto pelo ex-prefeito Marcius Beltrão Siqueira contra o Acórdão 2945/2017-TCU-Segunda Câmara, propondo-se com fundamento nos arts. 32, inciso I, e 33 da Lei 8.443/1992:
a)  conhecer do recurso e, no mérito, dar-lhe provimento parcial, com o fim de alterar o preâmbulo do acórdão recorrido para retirar a expressão "da omissão no dever de prestar contas e": 
9. Acórdão: 
	VISTOS, relatados e discutidos estes autos de tomada de contas especial instaurada pelo Fundo Nacional de Desenvolvimento da Educação (FNDE) contra Marcius Beltrão Siqueira, atual prefeito de Penedo/AL, em razão da omissão no dever de prestar contas e da não comprovação da boa e regular aplicação dos recursos repassados à municipalidade pelo Programa Nacional de Apoio ao Transporte do Escolar (Pnate) no exercício de 2008.
b)  dar ciência às partes e aos órgãos/entidades interessados."
3.	Atuando no feito, o MP/TCU lançou sua manifestação à peça 57, transcrita a seguir, anuindo ao encaminhamento proposto pela unidade técnica:
"Trata-se de Recurso de Reconsideração interposto pelo Senhor Marcius Beltrão Siqueira, ex-prefeito de Penedo/AL, contra acórdão que lhe condenou ao pagamento de débito e multa em razão da omissão no dever de prestar contas e da não comprovação da boa e regular aplicação dos recursos repassados à municipalidade no âmbito do Programa Nacional de Apoio ao Transporte Escolar (Pnate) no exercício de 2008.
2.	Endossamos, em essência, as conclusões oferecidas no âmbito da Secretaria de Recursos, quanto à insubsistência da irregularidade atinente à omissão no dever de prestar originalmente imputada ao recorrente e à insuficiência da documentação por ele carreada aos autos para fins de comprovação das despesas efetuadas com os recursos em questão.
3.	Assinalamos, em acréscimo à judiciosa análise da Unidade Instrutiva, que os documentos trazidos à colação nesta etapa recursal, em especial os extratos bancários e os registros no livro "razão de caixa e bancos" (peça 39, pp. 145-156 e 161-183, respectivamente) , já identificam os credores dos cheques debitados da conta bancária vinculada ao Pnate. Bem assim, constata-se que várias despesas constam da relação de empenhos no orçamento municipal.
4.	Nesse contexto, cabe observar que eventual anexação aos autos das cópias dos referidos cheques (como acena o recorrente à peça 39, pp. 158-159) permitiria comprovar a veracidade dos registros contábeis mencionados, mas não seria suficiente para atestar a regularidade da execução dessas despesas. Para tal mister, faz-se necessário apresentar os documentos fiscais correspondentes, que demonstrem a pertinência dos serviços prestados pelos recebedores dos recursos àqueles considerados elegíveis no âmbito do Pnate.
5.	Feito esse adendo, esta representante do Ministério Público anui ao encaminhamento alvitrado pela Secretaria de Recursos às peças 54-56, com singelos ajustes, no sentido de se conhecer do Recurso de Reconsideração interposto pelo Senhor Marcius Beltrão Siqueira e, no mérito, dar-lhe provimento parcial, alterando o Acórdão n.º 2.945/2017-TCU- 2.ª Câmara para excluir de seu preâmbulo a expressão "da omissão no dever de prestar contas e", substituir o fundamento legal da irregularidade das contas para a alínea "c" do art. 16, inciso III, da Lei n.º 8.443/1992, e mudar as datas de referência das parcelas do débito para as respectivas datas em que os valores foram disponibilizados na conta bancária vinculada ao Pnate.
	VALOR ORIGINAL
	DATA DA OCORRÊNCIA

	R$ 20.457,38
	11/04/2008

	R$ 20.457,38
	23/04/2008

	R$ 18.541,15
	05/08/2008

	R$ 18.541,15
	05/08/2008

	R$ 18.541,15
	05/08/2008

	R$ 18.541,15
	04/09/2008

	R$ 18.541,15
	02/10/2008

	R$ 18.541,15
	04/11/2008

	R$ 18.541,12
	02/12/2008

4.	O recorrente, à peça 60, juntou petição por meio da qual acosta aos autos novos elementos que comprovariam a boa e regular aplicação dos recursos do PNATE, e, ao fim, requer o provimento de seu apelo para:
"- à luz dos documentos carreados aos autos pelo recorrente, reformar o acórdão recorrido, julgando regulares as contas e, por conseguinte, dar quitação e tornar sem efeito a multa aplicada; 
- retirar o recorrente do polo passivo desta tomada de contas especial, por ausência de responsabilidade pela omissão de prestar contas, conforme apontado na manifestação da unidade técnica e no parecer do Ministério Público; 
- declarar iliquidáveis as contas nos termos do art. 20 da Lei nº 8.443/92 e da IN TCU nº 71/2012 ou reconhecer, na linha adotada pelo Supremo Tribunal Federal e pelo Superior Tribunal de Justiça, a prescrição quinquenal tanto da multa aplicada quanto do ressarcimento, reformando a decisão recorrida; ou ainda 
- em homenagem à economia processual e à segurança jurídica, suspender a tomada de contas especial, seguindo determinação da Suprema Corte, até que haja decisão sobre a prescrição do ressarcimento ao Erário (RE 852.475/SP) , de modo a evitar a prática de atos que num futuro próximo poderão se revelar inúteis."
	É o Relatório.

8.1. Miguel Carlos Mendes de Barros (44461/OAB-DF) e outros, representando Marcius Beltrão Siqueira.

Procuradora-Geral Cristina Machado da Costa e Silva.

TOMADA DE CONTAS ESPECIAL. OMISSÃO NO DEVER DE PRESTAR CONTAS. FALTA DE COMPROVAÇÃO DA REGULAR GESTÃO DOS RECURSOS. RECURSOS DO PNATE/2008. CONTAS IRREGULARES. DÉBITO. MULTA. RECURSO DE RECONSIDERAÇÃO. CONHECIMENTO. OBRIGAÇÃO DE PRESTAR CONTAS DO PREFEITO SUCESSOR. PROVIMENTO PARCIAL PARA AFASTAR A FUNDAMENTAÇÃO DA OMISSÃO. NOVOS ELEMENTOS. REDUÇÃO PARCIAL DO DÉBITO E DA MULTA DO ART. 57 DA LEI 8.443/92. CIÊNCIA AO RECORRENTE.

TOMADA DE CONTAS ESPECIAL (TCE)

Secretaria de Recursos (Serur); Secretaria do TCU no Estado de Alagoas (SEC-AL).

Trata-se de Recurso de Reconsideração interposto pelo ex-prefeito de Penedo-AL Marcius Beltrão Siqueira (peça 39) contra o Acórdão 2945/2017-TCU-Segunda Câmara (peça 30) , que, em sede de Tomada de Contas Especial, instaurada pela Fundo Nacional de Desenvolvimento da Educação (FNDE) , julgou irregulares suas contas e o condenou ao pagamento do débito apurado nos autos, além de aplicar-lhe a multa prevista no art. 57 da Lei 8.443, de 1992, no valor de R$ 30.000,00 (trinta mil reais) , em razão da omissão no dever de prestar contas e da não comprovação da boa e regular aplicação dos recursos repassados à municipalidade.
2.	Conheço do recurso por estarem preenchidos os requisitos de admissibilidade previstos nos artigos 32, I, e 33 da Lei Orgânica do Tribunal de Contas da União.
3.	Ao apresentar suas razões recursais, Marcius Beltrão Siqueira, busca afastar a sua condenação, alegando, em síntese, que: a) não era responsável pela prestação de contas; b) a documentação acostada é capaz de comprovar a regular aplicação dos recursos; c) a responsabilidade pela prestação de contas era do secretário municipal de educação; e d) estariam prescritas tanto a ação de ressarcimento promovida pelo TCU quanto a sua pretensão punitiva.
4.	A Serur, em consonância com o MP/TCU, propõe dar provimento parcial ao recurso, a fim de alterar o preâmbulo do acórdão recorrido e retirar dali a expressão "da omissão no dever de prestar contas e". Todavia, propõe manter o julgamento pela irregularidade das contas, a imputação de débito e da multa do art. 57 da Lei 8.443/1992.
5.	Adoto como razões de decidir as uníssonas manifestações que me antecederam, divergindo apenas no que se refere ao valor do dano apurado.
6.	De fato, assiste razão ao recorrente quando defende que não seria sua responsabilidade a prestação de contas dos recursos do PNATE recebidos no exercício de 2008, vez que o prazo normativo estabelecido foi o de 28/2/2009, além, portanto, de sua gestão, como se depreende do excerto da Resolução/CD/FNDE nº 10/2008: 
§ 1º O EEx elaborará e remeterá ao CACS-FUNDEB, até 28 de fevereiro do exercício subsequente ao do repasse, a prestação de contas dos recursos financeiros recebidos à conta do PNATE, acompanhada da documentação que o conselho julgar conveniente para subsidiar a análise das contas.
7.	Porém, tendo movimentado e gerido os recursos em sua gestão, compete ao recorrente a comprovação de sua boa e regular aplicação. É exatamente nesse contexto que tem aplicação a Súmula TCU 230. O prefeito sucessor, no caso em questão, afirmou que não foi possível prestar contas diante da inexistência de documentação na prefeitura relativa aos recursos em tela, tendo adotado medidas legais para o resguardo do patrimônio público, a exemplo do procedimento junto ao Ministério Público.
8.	Os argumentos trazidos pelo recorrente, entretanto, não foram capazes de confirmar, de forma cabal, que a justificativa apresentada pelo prefeito sucessor não se sustenta e que este teria agido para prejudicá-lo. Como demonstrou a Serur, o argumento de que o sucessor, apesar dessas alegações, teria, em sua campanha, apresentado documentos para acusar a gestão do recorrente de gastos excessivos com combustíveis, não o socorre, porque tais despesas não aludiriam diretamente aos recursos do PNATE. Embora o recorrente tenha aduzido que um documento oficial (CI 1045/2008, doc.06, peça 39, p.140) atestaria o recebimento de diversos documentos contábeis (capa, empenho, notas fiscais, recibos, cópias de cheques, folhas de pagamento e guias de recebimento) pelo setor de almoxarifado municipal, não há qualquer menção específica a respeito da documentação referente às despesas do PNATE.
9.	Com relação ao argumento de que o depoimento de Luiz Carlos Guedes no Inquérito policial/2009 (peça 39, p.137-138) atestaria que a documentação referente ao PNATE do ano de 2008 teria sido entregue à nova gestão, ressalto o que pontuou a Serur, pois as declarações foram dadas em sede de inquérito policial, procedimento administrativo informativo, prévio, inquisitivo, destituído de litígio e preparatório da ação penal. Nessa perspectiva, as declarações nele constantes permitem saber o que foi dito, mas não comprovam a veracidade dos fatos sobre os quais versam. Ademais, o depoimento, novamente, não faz menção à documentação relativa aos recursos em questão.
10.	Entretanto, penso que parte do débito atribuído ao recorrente pode ser elidido, com ajuste da multa dele decorrente. O MP/TCU, em sua manifestação, entendeu que isso seria possível, caso fosse apresentada documentação hábil a comprovar as despesas com os recursos repassados.
11.	A documentação acostada às peças 66 a 70, elide, a meu sentir, parte do débito apurado, na linha do que foi apontado pelo Parquet. As cópias dos cheques apresentados, acompanhados de documentos assinados pelos recebedores dos recursos, servem para comprovar aquelas despesas, sobretudo quando confrontadas com os documentos trazidos na peça recursal inicial, em especial os extratos bancários e os registros no livro "razão de caixa e bancos" (peça 39, pp. 145-156 e 161-183, respectivamente) , que identificam os credores dos cheques debitados da conta bancária vinculada ao PNATE. 
12.	Os cheques apresentados totalizam a quantia de R$ 28.540,90, a qual pode ser deduzida das parcelas impugnadas, na ordem em que foram recebidas, em benefício do devedor. Procedendo dessa maneira, o débito referente à primeira parcela é afastado em sua totalidade, e aquele referente à segunda parcela é parcialmente elidido, a partir do crédito remanescente, ficando as demais parcelas inalteradas. Por óbvio, reduzido o débito, deve-se ajustar, proporcionalmente, o valor da multa aplicada com fundamento no art. 57 da Lei 8.443/1992.
13.	Dito isso, passo ao exame de outras alegações do recorrente.
14.	Não assiste razão ao recorrente quando alega que, os pareceres técnicos, ao abandonar a omissão do dever de prestar contas para adotar a ocorrência de dano ao Erário, como fundamento da condenação, teriam alterado indevidamente o libelo. A sua condenação deu-se em razão da referida omissão, mas também em face da não comprovação da boa e regular aplicação dos recursos federais transferidos, a teor da citação de peça 6:
"O débito é decorrente da omissão no dever de prestar contas no prazo legal e da não comprovação da boa e regular aplicação dos recursos federais transferidos pelo FNDE ao Município de Penedo/AL por força do Programa Nacional de Transporte Escolar (Pnate) , no exercício de 2008, configurando ofensa ao disposto no art. 18 da Resolução CD/FNDE 10/2008, no art. 93 do Decreto-Lei 200, de 1967 e no art. 70, parágrafo único, da Constituição Federal."
15.	Não custa rememorar o sedimentado entendimento de que cabe ao gestor o ônus da prova da boa e regular aplicação dos recursos públicos postos à sua disposição, por meio de documentação consistente. Nesse sentido, a Constituição Federal, art. 70, parágrafo único, dispõe que "Prestará contas qualquer pessoa física ou jurídica, pública ou privada, que utilize, arrecade, guarde, gerencie ou administre dinheiros, bens e valores públicos ou pelos quais a União responda, ou que, em nome desta, assuma obrigações de natureza pecuniária". Por sua vez, o Decreto-lei 200/1967 prevê que "Quem quer que utilize dinheiros públicos terá de justificar seu bom e regular emprego na conformidade das leis, regulamentos e normas emanadas das autoridades competentes".
16.	Quanto à alegada prescrição da pretensão punitiva, ela não se consumou. A pretensão punitiva do TCU subordina-se ao prazo geral de prescrição de dez anos indicado no art. 205 da Lei 10.406/2002 (Código Civil) , contado a partir da data da ocorrência da irregularidade sancionada, nos termos do art. 189 da referida Lei. (Acórdão 8801/2016-TCU-Segunda Câmara, 4.790/2016-Primeira Câmara e Acórdão 1441/2016-TCU-Plenário) . No caso em questão, a ordenação da citação foi feita em 5/5/2015 (peça 5) , em relação à irregularidade envolvendo recursos repassados em 2008, não transcorrendo, portanto, o aludido prazo decenal.
17.	Igualmente deve ser rechaçado o argumento de prescrição da ação de ressarcimento, em face das decisões do STF colacionadas pelo recorrente. Para tanto, faço menção apenas a uma das várias decisões já tomadas por esta Corte (Acórdão 2469/2018-TCU-Plenário, de relatoria do Ministro-Substituto Augusto Sherman) :
"O reconhecimento da prescrição de ações de ressarcimento ao erário no julgamento do Recurso Extraordinário 669.069/MG (Repercussão Geral 666) não atinge os processos de controle externo, uma vez que a decisão do STF se aplica apenas a ações de reparação de danos à Fazenda Pública decorrente de ilícito civil, ou seja, circunscreve-se à prática de atos danosos ao erário que violem normas de Direito Privado."
	Ante o exposto, VOTO por que o Tribunal de Contas da União aprove o Acórdão que ora submeto à apreciação deste Colegiado.
TCU, Sala das Sessões Ministro Luciano Brandão Alves de Souza, em 12 de março de 2019.
AROLDO CEDRAZ 
Relator